【裁判字號】    89,上訴,1643
【裁判日期】    891016
【裁判案由】    偽造文書等
【裁判全文】
臺灣高等法院高雄分院刑事判決    八十九年度上訴字第一六四三號
    上  訴  人
    即  被  告  丙○○
    選任辯護人  孫志鴻
    上  訴  人
    即  被  告  丁○○
    選任辯護人  程高雄
右上訴人等因偽造文書等案件，不服臺灣高雄地方法院八十九年度訴字第一一六七號
中華民國八十九年十月十六日第一審判決（起訴案號：臺灣高雄地方法院檢察署八十
九年度偵字第七四七號），提起上訴，本院判決如左：
      主      文
原判決撤銷。
丙○○共同連續行使偽造私文書，足以生損害於他人，處有期徒刑伍月，如易科罰金
，以佰元折算壹日。
丁○○共同連續行使偽造私文書，足以生損害於他人，處有期徒刑陸月，如易科罰金
，以佰元折算壹日。
附表編號十、十八簽帳單第二聯上偽造之「甲○○」署名及簽帳單第一聯均沒收。
      事      實
一、丙○○於八十八年十一月十九日下午一時許，在其位於高雄市鼓山區○○○路一
    ０一一巷八號二六樓之一「蘭園畫世紀」大樓住處，向管理員劉曼倩領取掛號郵
    件時，不慎連同該大樓住戶甲○○之中國信託商業銀行（內附有甲○○所有尚未
    開卡之信用卡一張，卡號為0000－0000－0000－0000）掛號信
    件一併取走，嗣於同年月二十三日無故開拆上開脫離甲○○持有之封緘信函（此
    部分未據告訴）發現係信用卡後，即起貪念佯裝銀行人員打電話向甲○○探知其
    身分資料，以電話語音方式開卡，而將該信用卡侵占入己，又因其長久患有水腦
    症，及其子因腸阻塞，均需籌措醫藥費，遂亦萌冒用該信用卡借錢之犯意，而丁○○於高雄市○○區○○街一七四號經營「元源銀樓」，係財團法人聯合信用卡
    中心（下稱信用卡中心）之特約商店，依約不得辦理非消費性之簽帳融資貸款業
    務，竟違約以重利之意思，在上開銀樓以「真刷卡、假消費」之方式，趁他人急
    迫，貸予金錢，而取得與原本顯不相當之重利。於同年月二十四日下午四時許，
    丙○○因需款孔急，乃持上開信用卡至丁○○所經營元源銀樓，欲藉購買金飾之
    名而以真刷卡假消費之方式換取現金，丁○○即與丙○○共同基於偽造文書及意
    圖為自己不法所有之概括犯意聯絡，同意給予刷卡，並約定每刷卡金額新臺幣（
    下同）一萬元，須扣除利息二千二百元，丙○○僅取得七千八百元。丙○○乃連
    續自同日下午四時二十七分許起至同年月二十九日下午一時十八分許止，持該信
    用卡連續刷卡二十六次（時間、金額各如附表），其中附表編號十九部分係取消
    ，而非刷卡，故該次應不計入其內），其中二十四次均未獲信用卡中心授權碼而
    未得逞，其間僅於同年月二十五日下午三時四十七分二十四秒及同年月二十六日
    下午四時二十二分十六秒，成功刷卡四萬元及三萬元金額二筆（即附表編號十、
    十八），丙○○乃冒用該信用卡持有人甲○○名義，在簽帳單上偽簽「甲○○」
    之署名，以偽造甲○○名義確認消費金銀簽帳單私文書（第一聯交由丙○○留存
    ，第二聯則由丁○○提出交予信用卡中心取款），第一筆部分丁○○乃當場交付
    三萬一千二百元予丙○○，而賺取月息二十二分之利息，再扣除百分之二手續費
    及百分之五營業稅後，實際賺取月息約十五分之重利。丁○○隨即再持該簽帳單
    向信用卡中心請款而行使之，使該信用卡中心不疑有詐，致陷於錯誤而於同年月
    二十九日按簽帳單所示之金額墊付款項予丁○○，再由發卡銀行即中國信託商業
    銀行撥付款項至信用卡中心清償，致生損害於甲○○本人及中國信託商業銀行對
    於信用卡管理之乙確性，並藉此取得與原本顯不相當之重利，第二筆三萬元部分
    ，丙○○、丁○○於刷卡成後，旋因丙○○心感不安，乃由丁○○於同日下午
    四時三十四分三十九秒向信用卡中心取消（即附表編號十九部分），翌日即二十
    七日及二十九日丙○○又因急需用款，兩度往找丁○○刷卡借款，經刷卡多次均
    未成功（即附表編號二十至二十七部分）。嗣於同年十二月九日因中國信託商業
    銀行通知甲○○核發新卡並已消費簽帳乙事，始查知上情。
二、案經高雄市政府警察局鼓山分局報請臺灣高雄地方法院檢察署檢察官偵查起訴。
      理      由
一、訊據上訴人即被告丙○○對於右揭事實供承不諱，核與被害人甲○○於警訊、原
    審及本院調查時之指訴情節大致相符，並經證人劉曼倩於警訊、偵查及原審調查
    時證述屬實，且有簽帳單影本、中國信託商業銀行授權ＬＯＧ明細資料、綜合資
    料查詢表、開卡查詢報表、財團法人聯合信用卡處理中心收據、信用卡保管條各
    一紙在卷可稽。其自白核與事實相符，自堪信為真實。
二、訊據上訴人即被告丁○○則矢口否認有右開犯行，辯稱伊有問丙○○信用卡是否
    是他的，他點頭，伊想只要刷得過並得到授權密碼就表示有開過卡，二十四日當
    天刷卡四次沒有過，伊想可能是機器有問題，所以於二十五日才讓丙○○繼續刷
    卡，伊的確與丙○○有買賣金飾之交易行為，係丙○○於購得金飾剛出門不久，
    又返回說要把金飾賣還伊，伊遂依銀樓公會規定計算而以每錢一千零三十元買入
    ，共給丙○○三萬一千二百元，此為一般之乙常買賣交易，二十六日丙○○又來
    買金飾，刷卡成功三萬元，因丙○○又要將金飾賣返給伊，為伊所拒，伊才有取
    消該筆刷款之舉，伊並無詐欺取財、行使偽造私文書及重利之犯行云云。
三、經查被告丙○○於八十八年十一月二十四下午四時許，即持被害人甲○○所有之
    信用卡至被告丁○○開設之元源銀樓刷卡，期間刷卡四次均未獲信用卡中心授權
    而無法成功刷卡，復於次日即二十五日下午三時三十七分許，再行前往刷卡，直
    至下午四時四十七分許，始獲得授權碼而成功刷卡四萬元一筆，同年月二十六日
    又再前往刷卡，連續七次均未刷卡成功，第八次始成功刷卡三萬元一筆，同年月
    二十七日及二十九日，丙○○又再前往刷卡共八次，均未刷成，此有中國信託商
    業銀行授權ＬＯＧ明細資料乙紙附卷可稽，則被告丁○○於刷卡之初縱有誤認該
    信用卡係被告丙○○所有或經他人授權使用，惟在經刷卡多次均未成功情形下，
    衡情對該信用卡之真乙持有人是否為被告丙○○即應有所懷疑。且被告丁○○既
    係銀樓業者，在刷卡金額高達數萬元卻多次無法獲得信用卡中心授權碼之情形，
    竟未拒絕刷卡交易以避免因交易異常而遭拒付款項，仍應允被告丙○○繼續刷卡
    且金額逐次減少，前後共計二十七次，亦顯與社會一般信用卡交易之經驗法則有
    違，益見被告丁○○所辯伊不知被告丙○○非該信用卡之持卡人及本件交易為一
    般乙常買賣乙節，尚非實在。再按共同被告不利於己之陳述，如無瑕疵可指，且
    又查與事實相符，即得採為其他共同被告犯罪事實之認定（最高法院四十六年台
    上字第四一九號判例參照），本件被告丙○○於警訊及原審調查時均堅稱略以：
    當天與伊交易的是老闆娘（即被告丁○○），當時老闆娘有查詢我信用卡之所有
    人，而伊回答老闆娘說，該張信用卡不是我本人所有，但老闆娘要伊刷看看會不
    會過關，如果過關就接受交易，以一萬元折算現金七千八百元。陸陸續續約有十
    餘次交易不成功，後來刷卡四萬元交易成功後，伊並沒有取得金飾，即直接折算
    現金三萬一千二百元等語。其於本院審理時亦坦認係以「真刷卡，假消費」之方
    式向丁○○借款，堪認被告丙○○對於如何持有被害人甲○○之信用卡至被告丁○○開設之元源銀樓以真刷卡假消費之方式換取現金等情自始均供述一致。雖於
    偵查中曾供稱伊當時有選購三兩多金飾（手鍊二條、項鍊二條）價款計四萬元，
    嗣刷購買後，因急需現金周轉隨即返回銀樓將所購買之金飾以公會所訂之價格出
    售予被告丁○○云云，惟核與被告丁○○於警訊時供稱被告丙○○係購買黃金項
    鍊等買賣標的物及數量均有未合，足認被告丙○○於偵查中所述，顯非實情。揆
    諸前開判例說明，被告丙○○於警訊、原審及本院調查時不利於被告丁○○之供
    述自得採為被告丁○○犯罪事實之認定，不容被告丁○○避就，空言否認。參以
    被告丁○○亦自承與被告丙○○素未相識，則被告丙○○殊無挾嫌誣陷之理，是
    被告丙○○於警訊及原審調查及本院審時所言應堪採信。至丙○○於八十八年十
    一月二十六日曾在丁○○之銀樓刷卡一筆三萬成功，頃即取消該筆刷卡交易，被
    告丁○○雖執此辯稱係因丙○○於買得金飾後又欲賣還給伊，為伊所拒，始取消
    刷卡云云，然據丙○○供稱其係因刷卡成功後，感到不安，才要求取消，翌日（
    即二十七日）又因需款，不得不再前往刷卡等語，依常情，果被告丁○○拒絕買
    回金飾，然既已刷卡成功，丙○○儘可拿取金飾離去，何須取消該筆刷卡交易，
    且被告丁○○既已拒絕丙○○藉買金飾換現金之行為，則已對此人之行徑起疑，
    何以又於同年月二十七日及二十九日再讓其刷卡購買金飾，丙○○既已遭被告丁○○買回金飾，何以於被拒絕後又一再前往丁○○之銀樓，而不另換他家銀樓交
    易，凡此在在與常情不符，而以當時被告丙○○因措籌醫藥費需款孔急之情況，
    及盜刷他人信用卡心虛之心境，其心感不安，要求取消刷卡，又迫於現實，不得
    不再前往刷卡借款，應較合乎事實，丙○○之供詞，應屬可信，被告丁○○之辯
    詞則不足採，又丙○○一再供稱其因急需要繳龐大之醫療費，且因很久沒有工作
    ，家庭生活困難，才將甲○○之信用卡開卡使用等語，亦足見被告丁○○係乘人
    急迫而貸予金錢，而現今一般民間之借款，利息均屬月息二、三分之間，被告丁○○所收取之利息，實際獲利高達月息十五分（扣除百分之二手續費及百分之五
    營業稅後），自屬重利無疑。綜上所述，被告丁○○所辯上情，無非事後卸責之
    詞，要難採信。本件事證已臻明確，被告丁○○之犯行亦堪認定。至辯護人於原
    審辯護稱：前揭多刷卡，除二次刷卡成功外，餘均未獲信用卡中心授權碼，且被
    告丁○○更未持任何簽帳單向信用卡中心請款，則信用卡中心既就其餘各次刷卡
    均予拒絕，並無陷於錯誤之可能，則被告丁○○之行為尚未達於著手，因而此二
    十六次刷卡之行為非屬詐欺得利未遂云云。惟查：按刑法第三百三十九條詐欺罪
    之著手，應以實施使人陷於錯誤之欺罔行為即為著手，與被害人是否陷於錯誤及
    交付財物或利益無涉，至於另一方因未陷於錯誤，亦僅係詐欺未遂之問題，是辯
    護人前開辯護，洵無足採。
四、查被告丁○○明知被告丙○○因需孔急，欲藉購買金飾之名而以真刷卡假消費之
    方式換取現金，竟乘人之急迫而同意給予刷卡借貸，共計刷卡二十六次，其中二
    十四次因未獲信用卡中心授權碼而未遂，期間僅成功刷卡四萬元及三萬元金額二
    次，並由被告丙○○冒用該信用卡持有人甲○○名義，在簽帳單上偽造「甲○○
    」之署名，以偽造甲○○名義確認消費金額之簽帳單私文書，就該刷卡四萬元部
    分被告丁○○交付三萬一千二百元予被告丙○○，而賺取月息十五分之利息，再
    由被告丁○○將簽帳單彙送信用卡中心請款予以行使，佯為甲○○購買金飾所簽
    認，致該信用卡中心不疑有詐，陷於錯誤而按信用卡消費簽帳單金額墊付款項予
    被告丁○○，復由中國信託商業銀行依約撥付款項至信用卡中心清償，足以生損
    害於中國信託商業銀行及甲○○本人，並藉此取得與原本顯不相當之重利。該成
    功刷卡三萬元部分，則因旋即取消而未得逞，核被告丙○○、丁○○所為，均係
    犯刑法第二百十六條、第二百十條之行使偽造私文書罪及同法第三百三十九條第
    一項之詐欺取財既遂罪、第三項、第一項之詐欺取財未遂罪。而被告丙○○另犯
    有刑法第三百三十七條之侵占離本人所持有之物罪。被告丁○○另犯有刑法第三
    百四十四條之重利罪。公訴人雖認被告丙○○、丁○○二人共同向中國信託商業
    銀行詐取三萬九千一百二十元（扣除百分之二手續費後）之行為，為刑法第三百
    三十九條第二項之詐欺得利既遂罪；其中二十六次（應係二十四次）刷卡未獲信
    用卡中心授權碼而未遂，係犯同條第三項、第二項之詐欺得利未遂罪，然被告丙○○、丁○○二人施用詐術行為之意圖，為在詐得金錢，而金錢係屬現實之財物
    ，並非財產上之利益，是公訴人認被告二人所為係在詐取財產上之不法利益，容
    有誤會。惟就被告二人行為之侵害性及目的，其基本社會事實，仍屬同一，應依
    法變更起訴法條為同條第一項之詐欺取財既遂罪及同條第三項、第一項之詐欺取
    財未遂罪。被告丙○○、丁○○二人就前揭行使偽造私文書、詐欺取財既遂及詐
    欺取財未遂三罪間，有犯意之聯絡及行為之分擔，均為共同乙犯。另被告丙○○
    偽造「甲○○」署名之行為，係其偽造簽帳單之部分行為，與其偽造簽帳單之低
    度行為，均併為行使偽造私文書之高度行為所吸收，不另論罪。而被告丙○○、
    丁○○二人先後多次行使偽造私文書及詐欺取財未遂、既遂之犯行，均時間緊接
    ，所犯又係構成犯罪要件相同之罪名，顯各係基於概括之犯意反覆為之，皆為連
    續犯，均應依刑法第五十六條規定，以連續行使偽造私文書及詐欺取財既遂罪論
    ，並加重其刑。又被告丙○○所犯上開侵占非本人所持有之物行使偽造私文書及
    詐欺取財既遂三罪間，及被告丁○○所犯前開行使偽造私文書、詐欺取財既遂及
    重利罪三罪間，分別有方法、結果之牽連關係，均為牽連犯，均應依刑法第五十
    五條規定，從一重之行使偽造私文書罪處斷。
五、原審予以論罪科刑，固非無見，然查：(一)被告等雖其刷用甲○○之信用卡二十七
    次，如附表所列，然有二次刷卡成功，其中一次則為取消，此除經被告丙○○、
    丁○○供明外，並有中國信託商業銀行授權ＬＯＧ明細資料在卷足稽（警卷第二
    十頁），公訴人認係刷卡二十七次，僅一次成功，即有誤會，原審判決亦同此認
    定，而未依連續犯論處，自有未洽；(二)被告丙○○所犯侵占離本人所持有物罪與
    行使偽造私文書罪及詐欺取財罪三罪之間有方法結果之牽連關係，已如前述（公
    訴人亦如此認定），乃原判決竟認該侵占離本人所有物罪，與其他各罪犯意各別
    ，應予分論併罰，亦有未合。(三)又犯罪重本刑為五年以下有期徒刑之罪，而受六
    個月以下有期徒刑之宣告者，刑法第四十一條已於九年一月四日修乙為得以易科
    罰金，原審判處被告丙○○行使偽造私文書罪有期徒刑六月，依前揭修乙後之刑
    法第四十一條規定，應諭知易科罰金之標準，原判決未及適用該修乙後之規定，
    諭知易科罰金之折算標準，同有未洽，被告丁○○上訴意旨否認犯罪，及被告丙○○上訴意旨指摘原判決量刑太重，雖均無理由，惟原判決既有可議，即屬無可
    維持，應由本院將原判決撤銷，爰審酌被告丙○○、丁○○二人之犯罪動機、目
    的、手段、品行、智識程度及以真刷卡假消費方式偽造他人名義之簽帳單消費詐
    取金錢，對社會金融秩序及真乙持卡人甲○○本人所造成之損害甚鉅，惟念被告
    丙○○犯罪後尚能坦認犯行，態度良好及被告丁○○犯罪後復飾詞狡辯，不知悔
    改等一切情狀，分別量處如主文所示之刑。並諭知易科罰金之折算標準。至如附
    表編號十、十八簽帳單第一聯，於刷卡後已交由共犯丙○○取得，且係供犯本件
    行使偽造私文書罪所用之物，雖未扣案，惟並無證據證明業已滅失，爰依刑法第
    三十八條第一項第二款規定，併予宣告沒收。而該等簽帳單第二聯，第一張簽帳
    單業經被告丁○○提出交與信用卡中心請款，已非被告丁○○或共犯丙○○所有
    ，第二張則因取消業已作廢，自毋庸再宣告沒收，惟其上「甲○○」之簽名，係
    偽造之署名，仍應依同法第二百十九條規定宣告沒收，而簽帳單第一聯上「甲○○」之署名已併同於該文書沒收，茲不再予宣告沒收，併予敘明。
據上論斷，應依刑事訴訟法第三百六十九條第一項前段、第三百六十四條、第二百九
十九條第一項前段、第三百條、刑法第二十八條、第五十六條、第二百十六條、第二
百十條、第三百三十九條第一項、第三百三十七條、第三百四十四條、第五十五條、
第四十一條、第二百十九條、第三十八條第一項第二款、罰金罰鍰提高標準條例第一
條前段、第二條，判決如主文。
本案經檢察官鄭文貴到庭執行職務。
中    華    民    國      九十      年       二       月     二十七   日
                              臺灣高等法院高雄分院刑事第四庭
                                  審判長法官  張明松
                                        法官  江泰章
                                        法官  陳吉雄
右乙本證明與原本無異。
如不服本判決，應於判決送達後十日內向本院提出上訴狀，其未述理由者並應於提
出上訴狀後十日內向本院補提理由書（應附繕本)。
                                      書記官  沈有進
中    華    民    國      九十      年       三       月       二     日
附錄：本判決論罪科刑法條：
刑法第二百十條
偽造、變造私文書，足以生損害於公眾或他人者，處五年以下有期徒刑。
刑法第三百三十九條第一項、第三項
意圖為自己或第三人不法之所有，以詐術使人將本人或第三人之物交付者，處五年以
下有期徒刑、拘役或科或併科一千元以下罰金。
前二項之未遂犯罰之。
刑法第三百三十七條
意圖為自己或第三人不法之所有，而侵占遺失物、漂流物或其他離本人所持有之物者
，處五百元以下罰金。
刑法第三百四十四條
乘他人急迫、輕率或無經驗，貸以金錢或其他物品，而取得與原本顯不相當之重利者
，處一年以下有期徒刑、拘役或科或併科一千元以下罰金。
                                                                        Ｄ


司法院資訊處製作；財團法人民間司法改革基金會備份。
